臺灣臺北地方法院民事判決　　　　　　　　　　　　九十三年度訴字第一二八三號
　　原　　　告　乙○○
　　訴訟代理人　賴重堯律師
　　被　　　告　甲○○
　　訴訟代理人　羅廷祥律師
右當事人間回復原狀事件，本院於民國九十三年八月三日言詞辯論終結，判決如左：
    主  文
原告之訴及假執行之聲請均駁回。
訴訟費用由原告負擔。
    事實及理由
一、原告聲明：(1)被告應返還原告新台幣（下同）五十五萬三千五百元，及自本訴狀
    繕本送達翌日起至清償日，按年息百分之五計算之利息。(2)被告應返還原告如附
    表所示之支票二張，面額計一百萬元。(3)第一項聲明願供擔保請准宣告假執行。
    並陳述：
  (1)原告係台北市私立新世紀美語短期補習班（設台北市○○○路一九九巷十七號一
    樓，下稱新世紀美語補習班）負責人，被告係台北市私立大熊貓美語短期補習班
    （下稱大熊貓美語補習班）負責人；緣民國九十二年十一月間，被告故意隱瞞大
    熊貓美語補習班所屬坐落台北市○○○路六○巷三八號地下室係防空避難室，屬
    全體區分所有權人所公同共有，並無所有權、管理權及使用權，依法不得設置短
    期補習班，供違規使用。詎被告竟意圖為自己不法利益，於九十二年十一月間，
    向原告佯稱：大熊貓美語補習班全新裝潢，價值不菲，願將設立在台北市○○○
    路六○巷三八號一樓暨地下室之該補習班全部所有生財、設備、器具，以一百三
    十萬元讓渡予原告，供繼續招生營業之用。原告不知有詐，於九十二年十一月十
    日與被告訂立讓渡書，同日並訂立從契約「房屋租賃契約書」，當日原告除已依
    讓渡書第一條之規定：交付被告定金三十萬元暨附表所示之支票二張，面額計一
    百萬元外，又依「房屋租賃契約書」第五條之規定，交付被告押金一十九萬五千
    元（均簽發支票兌現）；同年十二月間原告又電匯華南銀行中崙分行被告之00
    0000000000號帳號給付當月份租金五萬八千五百元（租賃所得稅一成
    ，計六千五百元另扣），原告共交付被告現金（含匯款及已兌現之票款）五十五
    萬三千五百元及附表所示之支票二張，面額計一百萬元。
  (2)迨九十三年一月六日下午六時四十二分，被告迭經催索後，始將系爭建物使用執
    照存根聯及土地暨建物所有權狀影本傳真予原告，原告乍聞前開地下室，係屬防
    空避難室，被告竟違規使用，併連同一樓房屋裝潢，隔為教室、遊戲間，供招收
    學生之用，故意隱瞞該地下室係防空避難室之事實，原告驚悉之餘，十萬火急，
    找其理論，被告則恝置不理，翌日即委託律師來函催告給付租金，逾期則解除讓
    渡契約云云。原告依民法第九十二條第一項之規定，撤銷讓渡書所為之意思表示
    ，又依本件契約之性質，上述瑕疵給付，顯然無從補正，依債務不履行、不完全
    給付之規定，依法解除契約，從契約（租賃契約）即失所附麗應一併解除，爰請
    求回復原狀。
二、被告聲明：(1)原告之訴駁回。(2)如受不利判決，願供擔保請准宣告免假執行。並
    陳述：
  (1)兩造於訂立讓渡書前數日，原告曾委請訴外人鄭慶麟建築師陪同查看現場，始與
    被告訂約並經公證，訂約後原告繼續委任鄭慶麟建築師依讓渡書第七條約定代理
    申請追加原告為「共同設立人」，原告從事補習事業多年，在台北市創設經營「
    新世紀美語」及「新紀元美語」二家補習班，且又開設分班，對於補習班之創設
    地點及其相關條件饒富經驗，其所委請之鄭慶麟建築師為熟悉建管法令之專業人
    士，關於代理申請補習班立案及變更，事實上亦為執行業務之範圍，被告根本無
    從對其隱匿地下室為防空難室之事實。
  (2)被告讓渡之標的為合法立案登記之「台北市私立大熊貓美語短期補習班」之經營
    權，其地點及面積，自係以立案登記之內容為準據。依兩造讓渡書第一條所示，
    被告讓渡之補習班地點為「台北市○○○路六十巷三十八號一樓」，並不及於地
    下室，核與該班立案證書所示之地點相同，足徵被告並未隱匿任何事實，更未佯
    稱地下室為立案登記之範圍。立案證書載明「（本件補習班）班舍面積：九一．
    七一平方公尺（教室三間計四八．二五平方公尺）」，從而可知，坐落「台北市
    ○○○路六十巷三八號一樓內之班舍面積九一．七一平方公，教室三間」之補習
    班營權即為讓渡契約約定之讓渡範圍。上述地點及面積應具備之三間教室，被告
    已設置並已交付，未曾以地下室充做教室，被告又已連同一切生財設備點交予原
    告，已依讓渡書債務本旨給付完畢。至兩造另訂房屋租賃契約，雖為附屬契約，
    但此租約係為使上揭立案面積範圍之補習班得以現實經營而訂立者，經查始提供
    租賃之面積，已涵蓋立案登記之位置及面積，足以達成讓渡書主契約之目的，系
    爭補習班坐落所在之建物登記謄本及權狀登記地面層（即一樓）之總面積一○二
    ．五二平方公尺，已超過本件補習班立案登記之班舍面積九一．七一平方公尺。
    被告不但將上述一樓登記之面積全部出租與原告，且併將地下室附隨交付原告使
    用，在不影響防空避難功能之情形下，作為存放投影機、光碟、教具等小件物品
    之用，及供學生課後自由暫憩之場所，絕未將其始為教室，更無「故意隱匿」並
    以之為詐術而誘使原告訂約之情事。
  (3)被告無故意隱匿情事，亦無拒不補繳證件情事，其實上揭變更申請遭退件之理由
    ，係因原告欲變更之名稱與他人已立案補習班名稱重複所致，與所謂「拒不補繳
    證件」乃至系爭地下室之使用情形無涉，原告執為解約或撤銷之理由，實非正當
    。再查系爭地下室於六十八年問申請建造執照時，全體起造人即已將地下室區隔
    為數個空間，並將各個地下室之出入口（樓梯）設計為直通於一樓內部廚房之邊
    側，歸由一樓所有人使用，並依此項設計之竣工圖取得使用執照，多年來全體區
    分所有權人從未提出異議，足徵全體起造人自始即同意各地下室之區隔空間由一
    樓所有人使用。房屋保存登記後，輾轉由被告之母親鍾芳國取得系爭一樓房屋所
    有權及地下室使用權，嗣於九十二年間同意被告在一樓設立本件補習班，並委由
    被告管理其地下室。原告竟以八十四年六月四日始公佈施行之公寓大廈管理條例
    質疑系爭地下室應由全體區分所有人共有及共同使用，洵屬誤解。原告若欲以此
    為由終止租約，亦有不合，本件並無任何其他區分所有人對於地下室主張權利致
    原告不能為地下室之使用收益，且憑被告已立案登記之一樓班舍、教室，暨被告
    ，顯不構成終止租約之要件。
三、兩造不爭執之點：
    原告係新世紀美語補習班之負責人，被告係大熊貓美語補習班之負責人；兩造於
    九十二年十一月十日訂立讓渡書，由被告將門牌號碼台北市○○○路六○巷三八
    號一樓補習班全部所有生財、設備、器具，以一百三十萬元讓渡予原告，供繼續
    招生營業之用。同日並訂立從契約「房屋租賃契約書」，當日原告依讓渡書第一
    條之規定，交付被告定金三十萬元及如附表所示之支票二張（面額計一百萬元）
    。又依「房屋租賃契約書」第五條之規定，交付被告押金一十九萬五千元；同年
    十二月間原告又電匯五萬八千五百元予被告在華南銀行中崙分行0000000
    00000號帳號做為給付當月份租金之用。原告共交付被告現金五十五萬三千
    五百元及如附表所示之支票（面額一百萬元）二張，有讓渡書、租賃契約書為證
    ，兩造並不爭執，可信為真實。
四、兩造爭執之點：
  (1)台北市○○○路六十巷三八號一樓之「地下室」為防空避難用途，不能合法登記
    成為補習班之班址，被告是否構成債務不履行？
  (2)被告有無施用詐術之行為？
  (3)原告解除讓渡書及租賃契約，是否合法？
五、經查：
  (1)「台北市○○○路六十巷三八號一樓」被告原申請登記為「台北市私立大熊貓美
    語短期補習班」之班址所在，該班址不含地下室在內。一樓有三間教室，另一樓
    內設有樓梯直達地下室，地下室則有兒童遊樂設施及冷氣機等設備。原告簽訂讓
    渡書前至現場查看時，已有地下室存在，由一樓屋內即有樓梯可直達，不需要另
    外經過其他公共空間，換言之，該大熊貓補習班於讓渡時之現況，就是一樓有三
    間教間，地下室為兒童遊樂空間。依卷附讓渡書第一條約定，讓渡標的之補習班
    地點為「台北市○○○路六十巷三八號一樓」，讓渡金額為一百三十萬元，讓渡
    標的即補習班之班址並未記載「含地下室」。另第七條約定原告加入被告「台北
    市私立大熊貓美語短期補習班」立案名稱，被告則在核准日後一年配合撤銷共同
    入登記成為「台北市私立大熊貓美語短期補習班」共同設立人。而大熊貓美語補
    習班之班址亦僅登記在台北市○○○路六十巷三八號一樓，面積九一．七一平方
    公尺（教室三間計四八．二五平方公尺），此有大熊貓補習班立案證書及平面圖
    附卷可參（見本院卷第六四頁、第六五頁），該班址並不包含地下室在內。又據
    兩造讓渡書附件所示之照片觀之，約定讓渡「大熊貓補習班」所有之生財器具及
  (2)兩造除本件讓渡書外，尚簽訂一個租賃契約書，由原告向被告承租台北市○○○
    路六十巷三八號一樓房屋，租賃期間自九十二年十二月一日起至九十七年十一月
    三十日止，租賃契約書第一頁封面亦僅記載三八號一樓，沒有將「地下室」特別
    標明出來。但一個月租金為六萬五千元，實際上被告係提供一樓及地下室供原告
    使用，並非僅僅提供一樓之面積。本院依讓渡書、房屋租賃契約及讓渡時現場狀
    況判斷，本件讓渡標的應該是指「大熊貓補習班」簽約時存在之現況為讓渡標的
    ，除在現址繼續經營補習班外，亦包含所有之生財器具及設備在內，而不論該項
    生財器具及設備係放置在一樓或者地下室內。「地下室」內所有之設備係屬於讓
    渡標的之一部分，此與「地下室」需合法登記成為補習班班址之一部分，是二個
    各別之問題，需予明辨，如果地下室內之設備不屬於讓渡契約之一部分時，則原
    告承租範圍亦僅限於一樓，不及於地下室，即使付房租也不得使用地下室，亦不
    得受讓地下室內之各項設備，顯然不合理，亦不符合當事人締約之目的。故被告
    抗辯讓渡標的僅限於一樓，地下室係附隨交付原告使用云云，並不可取。
  (3)至於兩造訂約時，有無約定「地下室」需合法登記成為補習班班址之一部分？據
    證人鄭慶麟（原告友人）到院證稱：「（本件被告在台北市○○○路址將補習班
    讓渡給原告此事你知情否？）我知道，當天我是受葉小姐所託，到現場去察看系
    爭地點可否辦理補習班執照，我在當天晚上八點左右到達現場，我到現場時原告
    、被告、蕭先生、我、陳小姐在現場，當時我看到前面有棚架的違建，我說這部
    分的違建不能使用，另已裝潢好的地下室似乎也不能申請執照，我有對被告要求
    提出登記為補習班的資料，但被告說他已經立案下來了，但是資料不在他的手上
    ，所以當天我並沒有看到資料，後來我聽原告說地下室為何有一個投影機及魚缸
    被拿走了，他們雙方有協議說魚缸要拿走，當天九十二年十一月十日有寫讓渡書
    ，當天並沒有提到地下室是屬於補習班可以設立登記的一部分」、「（當天兩造
    有無提到地下室一定要可以成為補習班設立的一部分，才要簽立讓渡書？）我在
    場時並沒有聽到有這樣的要求」等語（見本院卷第一一八頁），證人鄭慶麟係建
    築師，為熟悉建築法令之專業人士，由其證言，顯然其受託到現場查看時，已注
    意到地下室恐怕不能申請為補習班之合法班址，而當時原告卻沒有對被告提出地
    下室需合法登記為補習班之一部分之要求。如果原告一定要地下室能合法登記為
    補習班班址之一部分，其理應於現場提出要求，甚至將之明確記載入讓渡契約，
    成為約款之一部分，原告卻未為之，此點明顯與社會常情不符合。故原告主張地
    下室無法成為補習班合法登記班址之一部分，被告為債務不履行云云，難予採信
    。
  (4)原告從事補習事業多年，亦經營「新世紀美語」補習班，對於補習班之創設地點
    及其相關條件饒富經驗，其非毫無從事補習教育之經驗，其並沒有提出積極證據
    ，證明被告施以詐術，欺瞞使之簽訂讓渡契約，其指稱被告施用詐術，欲撤銷意
    思表示云云，為無理由。
  (5)經本院向台北市政府教育局查詢，原告曾申請加入「台北市私立大熊貓美語短期
    補習班」為共同設立人，且申請變更班名為「台北市私立新世紀全美語文短期補
    習」，惟台北市政府教育局審查後，認為班名含「全美語」，易衍生困擾，建議
    其改名再行申請等情，有台北市政府教育局九十三年四月二十七日北市教六字第
    ○九三三三二五三五○○號函附資料可參（見本院卷第一○一頁至一○五頁），
    故原告主張被告故意隱匿及拒不補繳證件云云，顯非真實。
  (6)被告抗辯：系爭地下室於六十八年問申請建造執照時，全體起造人即已將地下室
    區隔為數個空間，並將各個地下室之出入口（樓梯）設計為直通於一樓內部廚房
    之邊側，歸由一樓所有人使用，並依此項設計之竣工圖取得使用執照，多年來全
    體區分所有權人從未提出異議，足徵全體起造人自始即同意各地下室之區隔空間
    由一樓所有人使用等情，業據其提出使用執照竣工圖為證（見本院卷第七七頁、
    第七八頁），可信為真實。本件被告依租賃契約可提供一樓及地下室，供原告使
    用，截至目前為止，並無其他區分所有人對於地下室主張權利，致原告不能為地
    下室之使用收益，就租賃契約而言，被告並無債務不履行之情事。
六、綜上所述，本件被告並無用詐術及債務不履行之情事，原告主張撤銷契約及解除
    契約（主契約、從契約），均於法無據，其依解除契約後，回復原狀請求權，請
    被告應返還原告五十五萬三千五百元及自起訴狀繕本送達翌日起至清償日，按年
    息百分之五計算之利息；及應返還原告如附表所示之支票二張（面額計一百萬元
    ），為無理由，均應駁回。
七、原告之訴既駁回，其假執行之聲請亦失所附麗，應一併駁回之。
八、因本案事證已臻明確，兩造其餘主張陳述及所提之證據，均毋庸再予審酌，附此
    敘明。
九、訴訟費用負擔之依據；民事訴訟法第七十八條。
中　　　華　　　民　　　國　　九十三　　年　　　八　　　月　　二十七　　日
                                    民事第一庭  法  官    呂淑玲
正本係照原本作成
如對本判決上訴，須於判決送達後廿日內向本院提出上訴狀
中　　　華　　　民　　　國　　九十三　　年　　　八　　　月　　二十七　　日
                                                書記官    方美雲
